【裁判字號】    92,勞簡上,19
【裁判日期】    921125
【裁判案由】    給付資遣費等
【裁判全文】
臺灣板橋地方法院民事判決  九十二年度勞簡上字第一九號
    上  訴  人  振興印鐵製罐工廠股份有限公司
    法定代理人  丙○○
    訴訟代理人  乙○○
    被上訴人    甲○○
右當事人間請求給付資遣費等事件，上訴人對於中華民國臺灣板橋地方法院三重簡易
庭九十二年度重勞簡字第一二號第一審判決提起上訴，於中華民國九十二年十一月十
一日辯論終結，本院判決如左：
    主      文
原判決關於命上訴人給付被上訴人新台幣玖萬捌仟壹佰伍拾元及自民國九十二年三月
十四日起至清償日止，按年息百分之五計算之利息，及該部分假執行之宣告，暨除確
定判決部分外訴訟費用之裁判均廢棄。
右開廢棄部分，被上訴人在第一審簡易之訴，及假執行之聲請均駁回。
第一審（除確定部分外）、及第二審訴訟費用由被上訴人負擔。
    事      實
甲、上訴人方面：
一、聲明：如主文第一、二項所示。
二、陳述：除與原判決記載相同者，茲引用之外，補稱：
（一）按「勞動基準法第十二條第一項第二款僅規定，勞工對於雇主、雇主家屬、雇
      主代理人或其他共同工作之勞工，實施暴行或有重大侮辱之行為者，雇主即得
      不經預告終止契約，並不以情節重大為必要」，最高法院八十四年台上字第九
      四六號判決可資參照。原審判決理由認為勞動基準法第十二條第一項第二款所
      指「有重大侮辱之行為」，應依客觀情事認定情節是否重大，已有適用法規不
      當之違法。
（二）上訴人公司工廠生產線係公司主要營運命脈，特別注重上下分際關係以有效控
      管生產線正常運作，而廠長受公司託付管理工廠實等同於雇主代理人，不聽從
      廠長指揮調度之工作人員，其行為有害團體紀律，勢必影響其他員工對於職場
      秩序之信賴，進而導致生產線不能正常運作，自難期待雇主容忍。查被上訴人
      原受僱於裁剪組擔任技術性剪鐵片工作，嗣因工作表現不佳，遂將其調至製罐
      組負責捆包工作。詎被上訴人於民國九十一年十一月二十一日損毀成品鐵罐二
      十二只，並隨意棄置牆角。當日廠長召集同仁檢討要求改進，被上訴人非但不
      聽勸告，且公然以台語五字經「幹你娘雞巴」髒話辱罵廠長，事後並拒絕道歉
      ，上訴人迫於無奈才公告解僱被上訴人，以維護工廠倫理秩序。豈料被上訴人
      除將公告當場撕毀外，復於上下班時間於公司外逗留挑釁，另以信函恫嚇上訴
      人之法定代理人。
（三）按雇主固應保障勞工權益，惟勞工亦應忠實履行勞務及遵守團體紀律。依社會
      通念及經驗法則，員工於合理範圍內應依上級主管指示執行業務，並服從主管
      之監督權，此乃事業體維持正常運作之必要紀律。揆諸本件被上訴人不服糾正
      ，其於公司會議中以髒話辱罵廠長，參與會議之眾多員工均當場見聞，已嚴重
      貶損廠長人格，被上訴人此舉顯然構成重大侮辱。倘上訴人若未採取解僱之非
      常手段，勢將造成公司上下人事管理困難。是以，由本件起因、被上訴人智識
      水準及社會通常觀念觀之，原審判決認被上訴人辱罵廠長係第一次偶發行為，
      非屬情節重大之論點，殊有不當。
（四）綜上所述，被上訴人工作犯錯在先，爾後辱罵工廠主管，嚴重羞辱廠長人格構
      成重大侮辱，並拒絕道歉，自難期待上訴人繼續勞動契約關係。上訴人遂依勞
      基法第十二條第一項第一款及同條第二項規定，於事實發生後三十日內，不經
      預告終止雙方勞動契約。是以，原審判決未斟酌本件起因係可歸責於被上訴人
      ，亦未顧及受辱者難堪心境及雇主維護職場秩序之必要性，而認上訴人係屬權
      利濫用，判決上訴人應給付全額資遣費予被上訴人，其判決顯無理由。
三、證據：除援用第一審所提證據外，補提最高法院八十四年度台上字第九四六號民
          事判決、九十二年十一月二十二日開會記錄、上訴人公司內部簽辦單、上
          訴人公司工作規則各乙份為證，並聲請訊問證人李富雄。
乙、被上訴人方面：
一、聲明：上訴駁回。
二、陳述：除與原判決記載相同者，茲引用之外，補稱：
（一）緣被上訴人於九十一年十一月二十一日因滑倒導致二十二只空罐損壞，並依照
      往例將系爭空罐放置一旁，且賠償損壞金額共計新台幣（下同）四百八十元。
      當日廠長乙○○召開會議，對於被上訴人為不實之指控，被上訴人一時失去理
      智而口出穢言。上訴人公司於同年十二月二日在毫無預告下將被上訴人解僱，
      被上訴人遂將解僱公告撕下以利保全證據。嗣後兩造於台北縣勞工局調解不成
      ，被上訴人遂提起本件訴訟。
（二）本件被上訴人於八十七年十一月十九日受僱於上訴人公司，至九十一年十一月
      二十九日止工作年資共計四年又十二日，每月薪資為二萬七千元，被上訴人請
      求上訴人給付資遣費、一個月預告工資及離職證明書。
三、證據：除援用第一審所提證據外，補提當事人親筆證明文件、華南商業銀行存款
          往來明細表、公司解僱公告、台北縣政府處理勞資爭議協調會議記錄、台
          北縣政府北府勞資字第○九二○○九七四四三號函、薪資發放明細表、勞
          工保險局保承職字第○九二六○三七一二三○號函、中國時報九十二年一
          月四日第十七版各乙份為證，並聲請訊問證人林寶。
丙、本院依兩造兩造之聲請訊問證人李富雄、林寶。
    理      由
一、本件被上訴人起訴主張：其自八十七年十一月十九日起受上訴人公司僱傭，擔任
    公司作業員，負責搬運綁罐工作，並約定每月薪資為二萬七千元。然上訴人竟於
    九十一年十一月二十九日，未經被上訴人同意，突然通知被上訴人依勞動基準法
    第十二條第一項第二款為由，解僱被上訴人，並拒絕給付資遣費及預告期間工資
    ，期間雖經被上訴人向台北縣政府處理勞資爭議協議會協議，仍無法達成協議，
    被上訴人即以上開解僱行為已違反勞動契約，致損害勞工權益為由，向上訴人表
    示終止兩造間之勞動契約，故依勞動基準法第十六條、第十七條之規定請求上訴
    人給付資遣費及預告期間工資合計十三萬五千元，及自起訴狀繕本送達被告翌日
    起至清償日止，按年息百分之五計算之利息，並陳明願供擔保請准宣告假執行。
    （原審判命上訴人給付被上訴人九萬八千一百五十元及自九十二年三月十四日起
    至清償日止按年利率百分之五計算之利息，逾此部分之請求予以駁回，駁回部分
    未經被上訴人提起上訴，業已確定。）
二、上訴人則以：被上訴人自八十七年十一月十九日起受上訴人僱用於公司剪裁組，
    擔任技術性剪鐵片工作，但因經常工作混水摸魚，表現不佳，上訴人裁剪組組長
    認定不適用，於九十一年一月經上訴人公司廠長乙○○改調至製罐組，擔任該組
    最後一道捆綁工作，然工作狀況仍不理想，被上訴人於九十一年十一月二十一日
    損毀成品鐵罐二十二只，並隨意棄置牆角，當日由廠長召集製罐組同仁開會檢討
    生產線作業缺失，會議中被上訴人不服指正，竟口出諱言以五字經「幹你娘雞巴
    」辱罵廠長乙○○，事後亦不願道歉，上訴人不得已始以被上訴人上開辱罵行為
    係構成勞動基準法第十二條第一項第二款對於雇主、雇主家屬、雇主代理人或其
    他共同工作之勞工，實施暴行或有重大侮辱之行為，未經預告於九十一年十二月
    二日公告解僱被上訴人，被上訴人依法不得請求預告工資即及資遣費等語資為抗
    辯。
三、被上訴人主張其自八十七年十一月十九日起受上訴人公司僱傭擔任公司作業員，
    並自九十一年起負責搬運綁罐工作；上訴人係適用勞動基準法之公司；上訴人於
    九十一年十一月二十九日，未經被上訴人同意，通知被上訴人依勞動基準法第十
    二條第一項第二款解僱被上訴人，並拒絕給付資遣費及預告期間工資；暨上訴人
    主張被上訴人於九十一年十一月二十一日損毀成品鐵罐二十二只，當日由雇主之
    代理人廠長乙○○召集製罐組同仁開會檢討生產線作業缺失，會議中被上訴人以
    五字經「幹你娘雞巴」辱罵廠長乙○○之事實，業據兩造自認在卷，堪信為真實
    。
四、觀諸兩造右揭主張及陳述，可見本件之爭執點在於被上訴人以五字經「幹你娘雞
    巴」辱罵廠長乙○○，是否屬於勞動基準法第十二條第一項第二款所謂之「重大
    侮辱之行為」，倘屬於「重大侮辱之行為」，上訴人不經預告終止僱傭契約之行
    為屬合法有效，且被上訴人不得請求預告期間之工資及資遣費，則被上訴人以上
    訴人上開終止僱傭契約行為違反勞動契約致損害勞工權益，另向上訴人表示終止
    兩造間之勞動契約並請求上訴人給付資遣費及預告期間工資之主張則屬無據；倘
    非屬於「重大侮辱之行為」，上訴人未經預告終止僱用契約之行為則屬無效，此
    時，再進一步審酌被上訴人前開終止僱傭契約是否合法有效及是否得向上訴人請
    求預告工資及資遣費。
五、經查：
（一）上訴人主張被上訴人於九十一年十一月二十一日損毀成品鐵罐二十二只，工作
      確有缺失等語，業據證人即上訴人之職員李富雄於審理中證稱：「因為鐵桶弄
      壞了，至於怎麼弄壞掉，是被上訴人跟我說是被上訴人在搬運鐵罐的時候，絆
      到東西才把東西弄壞掉‧‧‧」、「如果只是一、兩個（鐵罐摔壞掉），那不
      會怎麼樣，但如果是很多個，那就會記申誡，但之前都沒有發生過像這次摔壞
      這麼多個‧‧‧」，證人即上訴人之職員製罐組組長林寶於審理中證稱：「‧
      ‧‧被上訴人載搬運鐵罐時，不小心摔落，造成鐵罐損害二十多個，這種情形
      係第一次發生。」等語明確，且被上訴人對於摔壞鐵罐之事實自認在卷，則被
      上訴人於九十一年十一月二十一日損毀成品鐵罐二十二只，工作確有缺失之事
      實，應堪認定。
（二）上訴人主張廠長乙○○召集製罐組同仁檢討事故原由，並要求改進時，被上訴
      人在眾人面前以前開言詞辱罵廠長乙○○等語，業據證人林寶證稱：「（在九
      十一年十一月二十二日是否有參加由廠長召開的會議？）有。」、「當天是召
      集製罐組的人員，證人李富雄也有參加，當天召開會議的目的是要檢討鐵罐為
      何會摔壞掉，要如何改進‧‧‧」、「因為之前從未發生，這是第一次摔壞掉
      ，當天會議情形，就是我們曾先生說從第一道印刷，第二到裁減、第三道成型
      ，都最好不要有損壞，當時廠長之意思是說被上訴人甲○○不對，要被上訴人
      甲○○改進‧廠長希望被上訴人甲○○不要再摔壞掉，而廠長開會的時候，說
      被上訴人的不是時，但被上訴人沒有辯解，後來被上訴人甲○○就罵三字經‧
      ‧‧廠長跟被上訴人甲○○說做事要小心，不要再作壞掉了，但被上訴人就辯
      解說他是不小心的，所以廠長就說好幾次同樣的話，而被上訴人就罵髒話‧‧
      ‧」等語屬實，且被上訴人對於前開期日以「幹你娘雞巴」辱罵廠長之事實自
      認在卷，足見廠長乙○○召集製罐組同仁檢討事故原由，並要求改進時，被上
      訴人在眾人面前以前開言詞辱罵廠長乙○○之事實，應信為真。按勞動基準法
      第十二條第一項第二款所稱之「重大侮辱」，固應就具體事件，衡量受侮辱者
      ( 即雇主、雇主家屬、雇主代理人或其他共同工作之勞工）所受侵害之嚴重性
      ，並斟酌勞工及受侮辱者雙方之職業、教育程度、社會地位、行為時所受之刺
      激、行為時之客觀環境及平時使用語言之習慣等一切情事為綜合之判斷，端視
      該勞工之侮辱行為是否已達嚴重影響勞動契約之繼續存在以為斷。查被上訴人
      工作確有缺失，而其主管即廠長開會檢討原因並要求改善時，並無何等不合理
      之要求，上訴人竟以前開不堪入耳之話語辱罵廠長，其行為已足以構成刑法第
      三百零九條第一項之公然侮辱罪，上訴人之廠長雖未提起告訴使被上訴人受刑
      法制裁，但衡諸前開判斷標準，該等行為已嚴重影響勞動契約之繼續存在，顯
      屬前開「重大侮辱之行為」。
（三）況自第一次會議發生該事件後，上訴人並未立即終止與被上訴人之僱傭契約，
      廠長乙○○僅於第二次會議時要求被上訴人道歉，即可了結此事，就不向總經
      理報告，但竟遭被上訴人拒絕，此經證人林寶證稱：「我在第二次的會議裡面
      ，有問他（指被上訴人）要不要根曾先生道歉，被上訴人說他不要道歉，他要
      依法處理。」；證人李富雄證稱：「（第二次會議有無聽到廠長要被上訴人道
      歉，即不報告總經理之話語？）‧‧‧但我有聽到說要道歉的事情，而勞基法
      的事情也是有談到‧‧‧」等語明確。又被上訴人辱罵乙○○之時間係在九十
      一年十一月二十二日，乙○○於同年月二十七日始將該事件往上呈報，而上訴
      人公司之董事長於十二月二日始批示：「該員工經數日仍然不誨（悔）過向主
      管認錯，此舉不可助長歪風，致使喪失幹部尊嚴。」而終止與被上訴人之僱傭
      契約，此有上訴人提出之振興印鐵製罐工廠股份有限公司簽辦單在卷可稽，事
      發後至終止僱傭契約日有十日之久，則上訴人主張有給被上訴人悔過之機會等
      語堪以認定，因而，被上訴人以前開不堪入耳之言語辱罵廠長乙○○後，上訴
      人公司並未立即終止與被上訴人之僱傭契約，僅要求被上訴人向廠長乙○○道
      歉即可，在被上訴人拒絕道歉後，上訴人始基於職場倫理、公司領導統馭之必
      要依法終止與被上訴人之僱傭契約，該等行為合理且合法，亦符合最後手段性
      之要求，上訴人終止僱傭契約之行為發生效力。
六、按勞工有左列情形之一者，雇主得不經預告終止契約：‧‧‧對於雇主、雇主家
    屬、雇主代理人或其他共同工作之勞工，實施暴行或有重大侮辱之行為者‧‧‧
    ；有左列情形之一者，勞工不得向雇主請求加發預告期間工資及資遣費：一、依
    第十二條或第十五條規定終止勞動契約‧‧‧，勞動基準法第十二條第一項第二
    款、第十八條第一款定有明文，被上訴人對於上訴人之代理人廠長有重大侮辱之
    行為，業如前述，上訴人依前開規定終止僱傭契約之行為合法有效，且不需給付
    預告工資及資遣費，則被上訴人主張上訴人終止僱傭契約之行為違反勞動契約，
    致損害勞工權益，另依勞動基準法第十四條第一項第六款向上訴人表示終止兩造
    間之勞動契約並依十六條及第十七條之規定請求預告工資及資遣費，於法無據。
七、終上所述，被上訴人基於終止僱傭契約後之預告工資及資遣費請求權請求上訴人
    給付十三萬五千元，為無理由，不應准許。原審判命上訴人給付九萬八千一百五
    十元並為假執行之宣告，自有未洽（原審判命上訴人給付被上訴人九萬八千一百
    五十元及自九十二年三月十四日起至清償日止按年利率百分之五計算之利息，逾
    此部分之請求予以駁回，駁回部分未經被上訴人提起上訴，業已確定。）。上訴
    意旨指摘原判決於被上訴人勝訴部分不當，求予廢棄改判，為有理由。自應由本
    院予以廢棄改判，如主文第二項所示。
八、本案事證已臻明確，兩造其餘主張陳述及所提證據，經本院審酌，認為於判決結
    果不生影響，無庸再予一一論述，附此敘明。
據上論結，本件上訴為有理由，依民事訴訟法第四百三十六條之一第三項、第四百五
十條、第七十八條，判決如主文。
中      華      民      國    九十二    年     十一     月    二十五    日
                                臺灣板橋地方法院民事第二庭
~B審判長法官  陳忠行
~B      法官  連士綱
~B      法官  徐福晉
右正本證明與原本無異。
本判決不得上訴。
中      華      民      國    九十二    年     十一     月    二十七    日
~B書記官  張玉如


司法院資訊處製作；財團法人民間司法改革基金會備份。
